【裁判字號】    97,易,3061
【裁判日期】    980116
【裁判案由】    妨害名譽
【裁判全文】
臺灣板橋地方法院刑事判決              97年度易字第3061號
聲  請  人  臺灣板橋地方法院檢察署檢察官
被      告  乙○○
上列被告因妨害名譽案件，經檢察官聲請以簡易判決處刑（97年
度偵字第19324 號），惟本院認不宜依簡易判決處刑（本院原受
理案號：97年度簡字第7025號），改為適用通常程序審判，判決
如下：
    主  文
乙○○無罪。
    理  由
一、聲請簡易判決處刑意旨略以：被告乙○○自民國96年2 月間
    起，陸續借貸資金共計新台幣（下同）780 萬元予告訴人甲
    ○○前夫李東洋，嗣因李東洋無力償還上開債務，被告經多
    次催討未果後，因而心生不滿，且並無任何依據可認定告訴
    人與李東洋於96年9月10日離婚係為躲避債務而虛偽辦理，
    竟意圖散布於眾，於96年10月下旬製作內容含有告訴人與李
    東洋合照之照片及「敬請注意! 此人李東洋以開鎖行騙維生
    ，專靠在外招搖撞騙，騙取金額難以統計，東窗事發後夫妻
    辦理假離婚真躲債，李家人避不見面，其良心與人性何在？
    如今受害者無數! 正義卻難以伸張，為免其他無辜受害者，
    特將此人之惡行給予揭發，也請求大家幫忙，如遇此人請直
    接報警處理! 李東洋 (F1234XXXX)34歲，其住處：蘆洲市○
    ○路138 號4 樓 (麗X 大廈)， 一群無助受害者留」等指摘
    足以毀損告訴人名譽之事之文字傳單，再於同年10月下旬將
    系爭文字傳單散布張貼在臺北縣蘆洲市○○街313 巷6 弄1
    、2 、46號門口及上址路旁變電箱、同縣市○○路136 號騎
    樓、148 巷路牌、163 號旁工地、167 號、174 巷路牌、17
    7 號門口、和平路與正和街口之全家便利商店門口、和平路
    126 號門口、同縣市○○街83號佈告欄、106 號門口、96巷
    口及警衛亭、96巷85號消防柱路牌等不特定人得以共見共聞
    之處所，經告訴人發現上揭傳單，始知上情。因認被告涉有
    刑法第310 條第2 項之加重誹謗罪嫌。
二、聲請意旨認被告涉有前揭犯行，係以：(1)被告於偵查中之供
    述；(2)證人即告訴人於偵查中之證述；(3)前揭文字傳單1 紙
    、張貼現場照片29張、個人戶籍資料查詢結果列印畫面2 紙
    、通緝簡表列印畫面1 份等證據資料，為其主要論斷之依據
    。訊據被告堅決否認有何加重誹謗犯行，辯稱：我確實有去
    張貼前揭傳單，但我不認為這樣做是誹謗，因為我認為這些
    都是事實，且我張貼這些傳單所針對的對象是李東洋，並非
    告訴人，所以我有將照片中告訴人的眼睛部分以黑框蓋住，
    且也沒有提到告訴人的姓名。李東洋自96年2 月起陸續向我
    借款780 萬元，這算是我投資他們夫妻共同經營的門鎖事業
    ，所以我才認為告訴人也脫不了關係。李東洋詐財事件爆發
    後，李東洋及告訴人在96年9 月6 日在臺北縣新莊市○○街
    8 號的美容院內，李東洋及告訴人跟我承諾他們會以房屋貸
    款的方式在96年9 月21日先償還我350 萬元，但後來我發現
    他們夫妻在同年月10日就離婚了，而到同年月21日也沒有還
    我錢，所以我才認為他們離婚是為了躲避債務。我是在同年
    10月27日左右去張貼傳單，當時是一群受害者一起分頭去張
    貼的等語。
三、按「犯罪事實應依證據認定之，無證據不得認定犯罪事實」
    、「不能證明被告犯罪者，應諭知無罪之判決」，刑事訴訟
    法第154 條第2 項、第301 條第1 項分別定有明文。申言之
    ，犯罪事實之認定應憑證據，如未能發現相當證據，或證據
    不足以證明，自不能以推測或擬制之方法，作為裁判基礎（
    最高法院40年台上字第86號判例意旨參照）；且認定犯罪事
    實所憑之證據，雖不以直接證據為限，間接證據亦包括在內
    ，然而無論直接證據或間接證據，其為訴訟上之證明，須於
    通常一般之人均不致有所懷疑，而得確信其為真實之程度者
    ，始得據為有罪之認定，倘其證明尚未達到此一程度，而有
    合理之懷疑存在而無從使事實審法院得有罪之確信時，即應
    由法院為諭知被告無罪之判決（最高法院76年台上字第4986
    號判例意旨參照）。再者，檢察官對於起訴之犯罪事實，仍
    應負提出證據及說服之實質舉證責任。倘其所提出之證據，
    不足為被告有罪之積極證明，或其指出證明之方法，無從說
    服法院以形成被告有罪之心證，基於無罪推定之原則，自應
    為被告無罪判決之諭知（參照最高法院92年台上字第128 號
    判例意旨）。
四、經查：
  (一)按刑法誹謗罪之成立，除客觀上須有指摘或傳述足以毀損他
    人名譽之事之行為外，主觀上亦必須具有誹謗故意與散布於
    眾之不法意圖，始克當之。觀諸卷附前揭傳單（參見他字卷
    第4 頁），其上文字之記載為「敬請注意！此人李東洋以開
    鎖行騙維生，專靠在外招搖撞騙，騙取金額難以統計，東窗
    事發後夫妻辦理假離婚真躲債，李家人避不見面，其良心與
    人性何在？如今受害者無數！！正義卻難以伸張，為免其他
    無辜受害者，特將此人之惡行給予揭發，也請求大家幫忙，
    如遇此人請直接報警處理！！李東洋（F1234XXXX）34 歲。
    其住處：蘆洲市○○路138 號4 樓（麗X 大廈）。一群無辜
    受害者留」，其中「李東洋」之字型並有放大；其上所附照
    片則是李東洋與告訴人之合照，惟告訴人之眼睛部位有以黑
    框蓋住。由該等文字內容以觀，顯然係指稱李東洋犯有詐欺
    取財，且事後避不出面處理之情事，因而希望遇見李東洋之
    民眾能立即報警處理，以免他人再無端受害。是該傳單內容
    所針對之對象應係李東洋，始會將「李東洋」之姓名特別放
    大字型，並臚列李東洋之年籍及住址，甚且在傳單所附照片
    中特意將告訴人眼睛部位以黑框蓋住，故該傳單針對李東洋
    一人之意味當甚為濃厚，應不至使人誤會該傳單所載詐騙之
    情事係包含告訴人在內。雖上開文字中包含有「... 東窗事
    發後夫妻辦理假離婚真躲債，李家人避不見面... 」等語，
    似有論及告訴人之敘述，但此無非僅係因李東洋於詐財事件
    發生後未久即96年9 月10日旋與告訴人離婚，有告訴人之個
    人戶籍資料在卷可佐（參見他字卷第30頁），是以在李東洋
    避不出面處理之情況下，被告因而認為李東洋應係為免其債
    務拖累配偶等家人，始迅速與告訴人辦理離婚，其目的僅在
    逃避債務，始在傳單上描述李東洋此段離婚躲債之相關情形
    。是該傳單之內容應仍係針對李東洋，而無針對告訴人之意
    ，此參以該傳單所附照片特意將告訴人眼睛部位以黑框蓋住
    ，更見其明。準此自難遽認被告張貼前揭傳單，係屬於指摘
    或傳述足以毀損告訴人名譽之事之行為。再者，姑不論前揭
    傳單內有關「夫妻辦理假結婚真躲債」等節之記載於客觀上
    是否足以毀損告訴人之名譽，然細究被告張貼前揭傳單之主
    觀意思，其真意乃係針對李東洋，當無針對告訴人之意，業
    如前述，是以被告主觀上當無藉此毀損告訴人名譽之意，自
    無誹謗告訴人之犯意可言，亦實無繩以被告刑法誹謗罪之餘
    地。
  (二)次按言論自由為人民之基本權利，憲法第11條有明文保障，
    國家應給予最大限度之維護，俾其實現自我、溝通意見、追
    求真理及監督各種政治或社會活動之功能得以發揮。惟為兼
    顧對個人名譽、隱私及公共利益之保護，法律尚非不得對言
    論自由依其傳播方式為合理之限制。刑法第310 條第1 項及
    第2 項誹謗罪即係保護個人法益而設，為防止妨礙他人之自
    由權利所必要，符合憲法第23條規定之意旨。至刑法同條第
    3 項前段以對誹謗之事，能證明其為真實者不罰，係針對言
    論內容與事實相符者之保障，並藉以限定刑罰權之範圍，非
    謂指摘或傳述誹謗事項之行為人，必須自行證明其言論內容
    確屬真實，始能免於刑責。惟行為人雖不能證明言論內容為
    真實，但依其所提證據資料，認為行為人有相當理由確信其
    為真實者，即不能以誹謗罪之刑責相繩（參見司法院大法官
    釋字第509 號解釋意旨）。查有關李東洋等人涉嫌對被告詐
    欺取財乙事，並非屬於私德，應與公共利益有關。即便認被
    告於本件張貼前揭傳單之行為，已屬誹謗告訴人之客觀行為
    ，且被告亦有主觀之誹謗犯意，但應進一步審究者，即係被
    告為此誹謗行為，其有無「實質惡意」，亦即其有無相當理
    由確信前揭傳單內容為真實。如被告確有相當理由確信前揭
    傳單內容為真實，縱實際上未必得以證明該內容確屬真實，
    被告亦無實質惡意可言，揆諸首揭大法官解釋意旨，亦不構
    成刑法誹謗罪。本件被告確有陸續借款（或投資）780 萬元
    給李東洋，嗣李東洋無力償還，被告與李東洋及其妻即告訴
    人於96年9 月6 日商討如何處理上開債務之事，當時係由告
    訴人負責主談，告訴人保證會以房屋辦理貸款之方式，先幫
    李東洋償還350 萬元，還款日期之所以約定為96年9 月21日
    ，係因辦理房貸手續約需二個星期的時間，李東洋並因此簽
    署350 萬元之保管條1 紙佐證，而告訴人未在該保管條上簽
    名，是因為被告與告訴人是多年同事，且告訴人及李東洋均
    一再保證會以房屋貸款還債，故被告始未再要求告訴人在其
    上簽名。又被告因李東洋及告訴人願意以上述方式償還金錢
    ，其遂同意將債務金額減免為600 萬元等情，此除經被告於
    偵查及本院審理時陳明在卷外，亦經李東洋於本院97年度訴
    字第417 號清償債務事件97年10月13日審理時當庭供述綦詳
    ，此有本院言詞辯論筆錄影本1 份附卷為憑（參見本院易字
    卷第25至27頁），並有上開保管條1 紙在卷可稽（參見本院
    簡字卷第18頁）。惟嗣後告訴人旋即於96年9 月10日與李東
    洋離婚，李東洋亦未依約於同年月21日償還被告350 萬元，
    已如前述；而告訴人與李東洋之所以迅速離婚之原因，乃係
    因雙方經討論後，認為李東洋債務過於龐大，加以告訴人並
    未在任何文件（票據、保管條等）簽名，為免告訴人及家小
    日後生活為李東洋之債務所拖累，始迅速辦理離婚，此亦有
    李東洋於本院97年度易緝字第105 號刑事案件中所提出之信
    函影本1 份附卷為佐（參見本院易字卷第32頁）。嗣被告因
    李東洋未依約還款，且得知告訴人業於96年9 月10日與李東
    洋離婚，乃旋於翌日即同年月11日向臺北縣政府警察局新莊
    分局中港派出所控告李東洋涉嫌詐欺，其後李東洋亦因此詐
    欺罪嫌，經臺灣板橋地方法院檢察署檢察官於96年11月30日
    以96年度偵字第27190 號提起公訴，並繫屬於本院以97年度
    易緝字第105 號審理中，此有警方受理刑事案件報案三聯單
    、上開起訴書及李東洋之前案紀錄表各1 份附卷可按（參見
    本院簡字卷第19、40至42頁）。而李東洋雖與告訴人離婚，
    然其戶籍仍與告訴人設於同一地址（即臺北縣蘆洲市○○路
    138 號4 樓），迄至97年3 月5 日始經蘆洲市戶政事務所逕
    為住址變更登記至該戶政事務所，亦有李東洋之戶籍資料附
    卷為證（參見本院簡字卷第39頁）。至告訴人雖認李東洋前
    揭言詞陳述及書面陳述均屬不實云云，然審以李東洋與告訴
    人前乃係夫妻關係，雙方並已有子女，衡情若非確有其事，
    李東洋應不致蓄意設詞構陷告訴人為是，故李東洋所為陳述
    之可信性，自不容輕易排除。綜上各情以觀，告訴人雖非被
    告之債務人，然其業已承諾願意幫忙李東洋清償債務（惟其
    並未簽署任何證明書面），但事後不僅毀約，且旋與李東洋
    離婚，而離婚後李東洋實際上又仍可能係與告訴人同住。則
    在此種情況下，雖夫妻於法律上並不當然有義務替對方償還
    債務，但衡以一般人之觀念，多認夫妻屬於生命共同體，夫
    妻之一方通常會本於情理替另一方償還債務，是以告訴人既
    然迅速與李東洋離婚，自易招致被告認渠等係躲避債務之想
    法，而李東洋既仍可能與告訴人同住，其雙方是否有離婚真
    意，自令人相當質疑。準此而論，被告本此相當理由，確信
    李東洋夫妻應係假離婚真躲債云云，進而張貼前揭傳單以求
    公道，當無實質惡意之可言，自仍與刑法誹謗罪有間。
五、綜上所述，被告是否確有被訴誹謗之犯行，本院認為尚存有
    合理之懷疑，猶未到達確信其為真實之程度，自不能遽認被
    告確有被訴之犯行。此外，檢察官復未提出其他積極證據，
    資以證明被告確有聲請意旨所指之犯行，揆諸首揭法律規定
    與說明，既無足夠證據確信聲請意旨之指述為真實，不能證
    明被告犯罪，自應為被告無罪判決之諭知。
據上論斷，應依刑事訴訟法第452 條、第301 條第1 項，判決如
主文。
本案經檢察官黃筵銘到庭執行職務。
中    華    民    國    98    年    1     月    16    日
                  刑事第八庭    法  官  陳信旗
如不服本判決，應於判決送達後10日內敘明上訴理由，向本院提
出上訴狀 (應附繕本) ，上訴於臺灣高等法院。其未敘述上訴理
由者，應於上訴期間屆滿後20日內向本院補提理由書，「切勿逕
送上級法院」。
                                書記官   陳昭綾
中    華    民    國    98    年    1     月    19    日


司法院資訊處製作；財團法人民間司法改革基金會備份。
